【裁判字號】    96,上更(一),286
【裁判日期】    970319
【裁判案由】    違反政府採購法
【裁判全文】
臺灣高等法院臺中分院刑事判決     96年度上更(一)字第286號
上  訴  人
即  被  告  丙○○
選任辯護人  張績寶  律師
            張繼準  律師
上  訴  人
即  被  告  丁○○
上  一  人
選任辯護人  王錦昌  律師
上列上訴人等因違反政府採購法案件，不服臺灣彰化地方法院92
年度易字第1194號中華民國93年2月3日第一審判決（起訴案號：
臺灣彰化地方法院檢察署92年度偵字第4485號），提起上訴，經
最高法院發回更審，本院判決如下：
    主  文
原判決關於丙○○、丁○○部分均撤銷。
丙○○、丁○○共同意圖影響決標價格，而以向準備參與投標之
廠商購買標單方式之合意，使廠商不為投標，各處有期徒刑柒月
，各減為有期徒刑參月又拾伍日，如易科罰金，均以銀元參佰元
即新臺幣玖佰元折算壹日。
    事  實
一、丙○○係天翌營造工程有限公司（以下簡稱天翌營造公司，
    因本案，經原審判處罰金新臺幣《下同》20萬元確定）之現
    任負責人，丁○○則係天翌營造公司之前任負責人。丁○○
    自民國（下同）91年3月份起擔任天翌營造公司之董事，迄
    92 年1月15日改由丙○○擔任董事，丁○○之妻林紋詩及弟
    詹昭敏於案發時仍具天翌營造公司股東之身份，而吳金（
    因本案經原審判處有期徒刑6月確定）則係福龍土木包工業
    負責人。丙○○、丁○○與吳金等三人因明知彰化縣竹塘
    鄉公所（下稱竹塘鄉公所）於92年3月間，公告辦理「土庫
    排水支線等4件改善工程」之招標作業（該工程預算金額為
    831 萬8,300元，刊登政府採購公報日期為92年3月11日、上
    網日期為92年3月10日、領標期限至92年3月24日下午4時止
    ，開標日期則為92年3月25日上午10時許），其等3人為使天
    翌營造公司順利標得該工程，竟共同基於意圖影響決標價格
    ，以向準備參與投標之廠商購買標單，使廠商不為投標之犯
    意聯絡，由丙○○先交付圍標費用予丁○○，其後丁○○再
    夥同吳金2人前往竹塘鄉公所內等候，倘見有廠商前來購
    買工程標單時，則準備即以每份5千元之代價向不特定之廠
    商購買標單，使該廠商不為投標。嗣於92年3月24日下午2時
    許，適有準備投標之鎮平營造有限公司會計鄭靜紛（更名為
    戊○○，以下仍稱鄭靜紛）前來竹塘鄉公所財政課以1千元
    之價格向竹塘鄉公所購買工程投標單，丁○○見狀即趨前向
    鄭靜紛探詢所購買標單之廠商及其個人行動電話號碼，待鄭
    靜紛離開竹塘鄉公所後，丁○○即於同年月24日下午2時58
    分許，以當時同在竹塘鄉公所內不知情之林福田所有電話號
    碼0000000000號之行動電話，要求鄭靜紛將甫購得之標單帶
    回竹塘鄉公所。而鄭靜紛明白丁○○係有意圍標該工程，倘
    不放棄投標，恐有不利，鄭靜紛因此於當日下午3時40分許
    ，攜帶空白標單返回竹塘鄉公所，由吳金出面向鄭靜紛索
    取標單，並將丁○○所交付之現金5千元轉交予鄭靜紛，而
    後吳金再將空白標單交予丁○○，以此協議之方式，意欲
    使領標之廠商不為投標，以減少投標之家數而意圖影響決標
    之價格。然該次招標作業則因遭前往查證之法務部調查局彰
    化縣調查站（下稱彰化縣調查站）調查人員查得圍標情事，
    而在函知竹塘鄉公所後，遂依政府採購法之規定未予開標。
二、案經法務部調查局彰化縣調查站移送臺灣彰化地方法院檢察
    署檢察官偵查起訴。
    理  由
一、程序方面：
  (一)按被告以外之人（包括證人、鑑定人、告訴人、被害人及共
    同被告等）於檢察事務官、司法警察官或司法警察調查中所
    為之陳述，與審判中不符時，其先前之陳述具有較可信之特
    別情況，且為證明犯罪事實存否所必要者，得為證據，刑事
    訴訟法第159條之2定有明文。本件證人鄭靜紛於彰化縣調查
    站調查之陳述（如後述引用證言），與在本審之供述已有前
    後陳述不符之情形，本院審酌其等於彰化縣調查站調查之證
    述，距案發日較近，當時記憶自較深刻，可立即反應所知，
    不致因時隔日久而遺忘案情；且較無來自被告或其他成員同
    庭在場之壓力而出於虛偽不實之指證，或事後串謀而故為迴
    護被告之機會，揆諸上開說明，其於彰化縣調查站調查中所
    為之陳述，客觀上應具有較可信之特別情況，且亦為證明犯
    罪事實存否所必要，依上揭規定，鄭靜紛於彰化縣調查站調
    查中之證言自有證據能力。又同案被告吳金於彰化縣調查
    站調查時之陳述（如後述引用證言），此業經原審以證人身
    分命其具結而調查，予當事人及辯護人反對詰問之機會。並
    經原審勘驗彰化縣調查站人員訊問被告吳金之訊問錄影帶
    ，並有錄影帶可資佐證及原審當庭所播放之錄影帶內容大要
    在卷可憑。且依錄影帶之內容以觀，彰化縣調查站人員訊問
    時以語氣相當平和之方式進行，被告吳金態度亦非常自然
    、從容，如同平時與人聊天，且畫面中有時亦出現被告吳金
    以紙張煽風之畫面，故該吳金於調查站之自白係具任意
    性，當屬無庸置疑，應有證據能力。
  (二)按被告以外之人（包括證人、鑑定人、告訴人、被害人及共
    同被告等）於審判外之陳述雖不符刑事訴訟法第159條之1至
    之4等四條之規定，而經當事人於審判程序同意作為證據，
    法院審酌該言詞陳述或書面陳述作成時之情況，認為適當者
    ，亦得為證據；當事人、代理人或辯護人於法院調查證據時
    ，知有刑事訴訟法第159條第1項不得為證據之情形，而未於
    言詞辯論終結前聲明異議者，視為有前項之同意，同法第
    159條之5定有明文。本件證人林福田曾於彰化縣調查站調查
    中為陳述（如後述引用證言），其性質雖屬傳聞證據，惟其
    未再於法院審理中為陳述，且查無符合同法第159條之1至之
    4等前四條之情形，其所為之上開彰化縣調查站筆錄內容，
    業經本院審理時予以提示並告以要旨，且各經檢察官、辯護
    人及上訴人即被告（下稱被告）丙○○、丁○○等人表示意
    見。當事人或辯護人已知上述筆錄乃傳聞證據，且均未於言
    詞辯論終結前對該等筆錄內容異議，依上開規定，是其於彰
    化縣調查站之證言已擬制同意其有證據能力，本院審酌上開
    筆錄作成時，係出於證人自由意識所陳述，無不當取供之情
    形，認為以之作為本案之證據亦屬適當，是其於彰化縣調查
    站筆錄之證言自具有證據能力。
  (三)按被告以外之人於偵查中向檢察官所為陳述，除顯有不可信
    之情況者外，得為證據，同法第159條之1第2項定有明文。
    本件證人鄭靜紛、吳金、王進裕、李春芳、林紋詩、詹昭
    敏及同案被告丙○○於檢察官偵查中所為之陳述（如後述引
    用證言），其等係出於自由意識所陳述，復經檢察官於偵查
    或原審於審判中命其等具結擔保證言可憑信，其等未曾提及
    檢察官在偵查時有不法取供之情形，又無顯不可信之情況，
    依上說明，其等於偵查中之證言自均具有證據能力。雖辯護
    人王錦昌律師指稱：檢察官於偵訊吳金時，不時拍桌、大
    聲喝斥怒罵及導使為對上訴人不利之陳述，認吳金於92年
    4 月30日偵查中之證言無證據能力云云，惟經本審勘驗該次
    偵查庭訊錄音光碟結果：「採一問一答方式，錄音機在問3
    月24日有無向人標單時，有中斷錄音情形，此時有重擊聲。
    問此問題，還有問『如何買』，還有問『標單』的問答，檢
    察官有追問，整理後再記明回答筆錄，證人回答較不清楚。
    最後兩個問題如辯護人張繼準律師所陳述，並沒有聽到有此
    錄音內容，接續即訊問證人鄭靜芬。」（見本審卷第43頁）
    ，檢察官並無大聲喝斥怒罵吳金，及導使該證人為對上訴
    人不利之陳述；又偵訊中之重擊聲僅一次而已，且無從認定
    即係檢察官拍桌之聲音。是不能據此即認為吳金於該次偵
    查庭之陳述係出於檢察官不正訊問，其證言有證據能力，辯
    護人王錦昌律師此部分辯護尚非可採。
  (四)按被告以外之人於審判外向法官所為之陳述得為證據，刑事
    訴訟法第159條之1第1項定有明文。被告丙○○於本院前審
    稱原審就吳金審理時之自白係以不正方法取得云云，惟被
    告丙○○原審之辯護人黃琪雅律師於原審辯論期日係全程在
    庭，被告丙○○亦大部分時間在場（僅於交互詰問時短暫退
    庭），被告丙○○既謂原審以不正方法取供，自應具體明
    原審究係以如何之不正方法取得吳金自白，原不應任意以
    空泛言詞指摘，原審以公開程序進行審理，被告丙○○、丁
    ○○及吳金於原審之辯護人黃雅琪、張繼準、朱浩萍律師
    均全程在庭，黃雅琪、張繼準律師並於對吳金詰問過程有
    所詰問及主張，被告丙○○、丁○○亦僅於對吳金行交互
    詰問時短暫退庭，於原審法院審判長就被訴事實訊問吳金
    時亦在場，均有言詞辯論期日筆錄可參，以如此公開程序，
    原審又如何竟能以不正方法取得吳金自白，被告丙○○所
    述原審就吳金審理時之自白係以不正方法取得云云，顯非
    可採。
二、訊據被告丙○○、丁○○均矢口否認右揭犯行，被告丙○○
    辯稱：伊及天翌營造公司並沒有參與圍標的事情，亦未出資
    向其他有意投標之廠商購買標單云云；被告丁○○則辯稱：
    伊並不知道有土庫排水支線等4件改善工程之招標，而伊也
    沒有作工程，為何要去買標單，且當天伊只有早上到竹塘鄉
    公所，下午我並沒有到竹塘鄉公所，吳金說當天下午係我
    拿5千元現金要吳金轉交鄭靜紛購買標單，根本沒有這回
    事，伊係因參與水利會事務有糾紛而遭陷害云云。惟查：
  (一)證人鄭靜紛於92年4月30日檢察官訊問時到庭結證：「（你
    們公司於3月24日有去竹塘鄉公所買『土庫排水支線等四件
    工程』的標單？）是，公司派我去。（彰化縣調查站所言屬
    實？）是。（3月24日你有無買到標單？）我向服務台詢問
    ，繳完款後就買到標單，離開後有人打電話給我叫我帶標單
    回去。（知否為何叫你回去？）以前也有過，知道有人要向
    我買標單。（幾人和你接觸？）2人，1人是吳金，他們說
    要向我買標單，以現金5千元代價。（你們公司有標？）無
    ，因為標單被買走。（你向何人買標單？）是向服務台買的
    ，1張1千元，只記得是公所的人。（你有在公所內看到丁○
    ○？）有，他坐在公所入口的沙發那邊」等語，且同案被告
    吳金於92年4月30日檢察官訊問其對證人鄭靜紛所證有何
    意見時稱：另1人是丁○○，其他無意見，鄭靜紛所言屬實
    等語，而證人鄭靜紛於92年3月24日下午4時20分在彰化縣警
    察局北斗分局埤頭分駐所由彰化縣調查站人員訊問時證述：
    「我於今日下午駕車到竹塘鄉公所購買乙份該公所招標之『
    土庫排水溝等四件改善工程』，我到該公所後先至1樓服務
    台詢問何處販售標單，服務台人員指引我先到2樓財政課繳
    交乙份1仟元之費用，繳費後我就回到服務台，在等服務台
    人員拿取標單給我時，有1位年約45歲左右的男子趨前問我
    是否來買標單，我答稱是之後，他便問我是那一家營造廠並
    問我的電話，因為他看起來像黑道人物，且有同伴在旁，而
    我是隻身前往，當時感到害怕而不得已據實以告，經我告訴
    他公司名稱及我的行動電話號碼後，他就退回服務台旁的沙
    發，我向服務台人員拿了標單後即離開竹塘鄉公所往大城鄉
    方向駛去，約10分鐘後在我尚未抵達大城鄉○○路上，我接
    到前述那位年約45歲的男子打來電話，要我折返竹塘鄉公所
    ，並將剛剛購買的那一份標單也帶回去，我答稱有事情還沒
    辦完，他要求我辦完事後立刻返回竹塘鄉公所隨即掛電話，
    接完前述電話我就知道那名男子是要圍標該件工程，當時我
    甚感害怕，心想該工程既然有人圍標，我就不敢再投標了，
    只好依其指示將標單帶回竹塘鄉公所，我便到大城國小購買
    另乙份『大城國小房地面改建工程』的標單，然後於15時
    40分左右返回竹塘鄉公所，我再度進入竹塘鄉公所1樓後，
    在服務台旁沙發上坐的那位約45歲的男子（嗣於92年4月30
    日檢察官訊問時經證人鄭靜紛於庭上與丁○○同庭後指認公
    所裡沙發上是被告丁○○）看到我後，隨即告訴他旁邊1位
    年約60歲的男子，該60歲左右的男子便趨前問我有沒有將剛
    購買的標單帶來，我答稱放在車上，該名60歲左右的男子便
    要求我隨他到我車子處（停放在竹塘公所外面）取標單，我
    在停車處自車內取出該標單交給他之後，他隨即自口袋內掏
    出5張1仟元的鈔票塞給我，隨即返回竹塘鄉公所，我收下該
    5千元後便駕車往二林鎮住處行駛，然後接到貴站通知前來
    此處協助接受查證，那位年約60歲之男子交付給我的5千元
    鈔票現在仍在我身上，我願意提供給貴站影印」等語，證人
    鄭靜紛與被告等無冤無仇（被告於本院前審均稱不認識鄭靜
    紛），鄭靜紛自無設詞誣陷被告之理，亦與吳金歷次供述
    主要情節相符，堪予採信。此外，並有彰化縣調查站所拍攝
    證人鄭靜紛與被告吳金為本案交涉時之照片4幀及證人鄭
    靜紛於2年3月24日下午4時20分至彰化縣警察局北斗分局埤
    頭分駐所製作筆錄時，將仍在其身上之5千元鈔票提供給彰
    化縣調查站影印，並由證人鄭靜紛簽名，此有新臺幣千元紙
    鈔影本5張在卷可資佐證，是以證人鄭靜紛上揭所言自堪信
    為真實。至於證人鄭靜紛於本審證稱：
    辯護人問：你認識在庭的被告嗎？
    鄭靜紛答：不認識。
    辯護人問：你在九92年3月24日下午3點多你駕駛車子到彰化
              縣竹塘鄉公所購買標單？
    鄭靜紛答：是。
    辯護人問：你曾經在調查站說你在服務台購得標單，標單尚
              未給你時有年約45歲的男子問你，看起來像黑道
              人士，是否在坐的被告丁○○？
    鄭靜紛答：不是。
    辯護人問：他是否有問你的電話，是否就是被告丁○○？
    鄭靜紛答：這麼久忘記了。
    檢察官問：你在調查站調查員是否有拿被告丁○○口卡給你
              指認？
    鄭靜紛答：有好幾張照片給我指認。
    檢察官問：當時的指認是實在的嗎？
    鄭靜紛答：實在。
    檢察官問：事隔這麼久了，現在你還能指認嗎？
    鄭靜紛答：沒辦法。
    辯護人問：你說你買的標單後，這個約45歲的人問你電話，
              你在調查站陳述的，是否就是庭上的被告丁○○
              ？
    鄭靜紛答：印象中好像沒看過。
    辯護人問：你說的45歲的人，你能確認就是庭上被告丁○○
              嗎？
    鄭靜紛答：不是。
    檢察官問：剛才你所謂的沒有見過被告丁○○，是以你現在
              的印象來講嗎？
    鄭靜紛答：是的。
    檢察官問：92年你去竹塘鄉公所購買標單時，那個45歲的人
              你到現在為止有再見過嗎？
    鄭靜紛答：沒有。
    檢察官問：購買標單之前，你有無見過？
    鄭靜紛答：沒有。
    檢察官問：92年發生的事情，跟本案有關的，你都還記得嗎
              ？
    鄭靜紛答：過程大概還記得，人不記得。
    審判長問：檢察官傳你作證有當庭要你指認本案被告丁○○
              ，問你說你有在公所內看到詹嗎？你有答說：沒
              有錯，他當時有坐在公所沙發那裡，你當時有這
              麼答是嗎？（提示他字卷30頁反面並告以要旨）
    鄭靜紛答：是。
    審判長問：檢察官偵訊中你不是有印象看到被告丁○○有在
              公所的沙發，今天你卻說沒有印象見過他？
    鄭靜紛答：偵查那時候時間比較接近，有印象，現在時間已
              久，我比較沒有印象。
    審判長問：確實是你買標單後離開公所後來有接到電話要你
              買標單回去，後來你回到了公所，確實有位經你
              指認叫做甲○○的人，用5千元跟你買了標單回
              去對嗎？
    鄭靜紛答：是。
    審判長問：你是買標單的時候就有看到被告丁○○在公所那
              邊是嗎？
    鄭靜紛答：那麼久了，我忘記他長什麼樣子，現在看我不記
              得了。
    （見本審卷97年2月27日審判筆錄第2至5頁），或證稱竹塘
    鄉公所在年約45歲之人不是被告丁○○，或證稱在彰化縣調
    查站及檢察官陳述實在，或證稱時間已隔甚久而無法記憶云
    云，是其在本審上開證言反覆而不一致，非可據為有利被告
    丁○○之認定。又證人鄭靜紛固於彰化縣調查站供稱：伊係
    於92年3月24日下午3時前往竹塘鄉公所購買標單云云，惟卷
    內資料顯示，鄭靜紛到達竹塘鄉公所1樓經公所人員指示，
    先到2樓財政課繳費，再回1樓等候購得標單，再與被告丁○
    ○談話後，隨即開車離去，約10分鐘後即當日下午2時58 分
    許接獲0000000000號行動話，始折返竹塘鄉公所，下午3時
    45分許，再度抵達竹塘鄉公所，則依此時間推算，鄭靜紛於
    彰化縣調查站供稱其第一次到達竹塘鄉公所之時間「下午3
    時」，應係「下午2時」之誤會（以下引用相關證言，關於
    鄭靜紛到達竹塘鄉公所以此為準）。依被告丁○○於原審及
    本審聲請傳訊王錦炫，以證明王錦炫於92年年3月24日下午3
    時許，至竹塘水利工作站約被告丁○○唱歌之事，惟依證人
    陳哲裕於原審證述，水利工作站就在竹塘鄉○○○路對面（
    見原審卷二第11頁），二機關既相距甚近，且本審依上開說
    明，認定證人鄭靜紛係於92年3月24日下午2時許前往購買標
    單，當時被告丁○○在竹塘鄉公所，是王錦炫縱於是日下午
    3 時許確有在水利站邀約被告丁○○唱歌，亦顯無礙於被告
    丁○○於是日下午2時許在竹塘鄉公所內之犯行，自無傳訊
    王錦炫作證之必要。
  (二)同案被告吳金於92年4月30日在彰化縣調查站訊問時供述
    ：「（3月24日是否有去公所？）有去，我去員林之後才到
    水利會，在水利會遇到阿栓（按即被告丁○○），阿栓就找
    我去公所走一走，只是遇到這種事情真倒楣。（阿栓是不是
    有跟你說有投標的事情？）他叫我拿標單我才知道。（阿栓
    是不是找你去公所坐一坐？）是的。公所我很不喜歡去。（
    那個女子－指鄭靜紛，有沒有說什麼？）她什麼都沒有說，
    她錢拿到之後就把標單給我，什麼話也沒有說。（當時你是
    不是也什麼也沒有說什麼？那個女子什麼也沒有說？）那個
    女子就到車子上拿標單，什麼話也沒有說，我也什麼都沒有
    說。（你有沒有跟那個女子說什麼？至少也應該有說要拿標
    單吧？）沒有，我也沒有說拿標單這樣的話，我去她就知道
    之後再回頭過來拿標單給我的，她有回來就應該知道了。（
    標單有沒有交給阿栓？）我拿給阿栓，我只是順手做的而已
    。（有無使用恐嚇、強暴的方式向那個女子拿標單？）沒有
    ，我跟鄭靜紛拿標單的過程中我們都沒有交談。（拿標單的
    過程是不是都沒有說話？那個女人會不會害怕是不是不知道
    ？）是的，他們（阿栓和鄭靜紛）電話中如何說我不知道，
    她會不會害怕我也不知道、也看不出來等語。」等語，又於
    92年4月30日檢察官偵訊時供述：「（於3月24日有去竹塘鄉
    公所？）有。（於3月24日有無向人買標單？）有，他（指
    丁○○）有拿5千元叫我向1名女子買標單。（此女子－提示
    鄭靜紛相片？）是。（如何買？）我在外面遇到有人肯賣，
    就跟他買。（據鄭靜紛指稱在92年3月24日下午3點你向她買
    標單後離去？）是，我拿5千元向她買標單。（標單？）我
    拿回公所給丁○○。（你如何跟『鄭』談？）我跟她說標單
    賣我，她同意賣我。（誰人指使你買？）『昭』叫我買的，
    不是我本意。（知否『昭』也有參與投標？）知道，向『靜
    』買標單後即知『昭』有參投標。（為何替他買？）他拜託
    我買的」等語（見他字第788號偵查卷第27、28頁），又於
    原審證稱：「（何人拿5千元給你的？）阿栓（就是本案的
    被告丁○○）拿5千元給我你的。（錢如何交付給你？）他
    用手遞錢給我的。（阿栓給你這5千元做何用？是否有交代
    何事？（提示偵查卷中所附吳金與鄭靜紛遭調查局人員所
    拍攝照片）要給那個女生，那個女生我也不認識但是就是照
    片中的那名女子，她在公所外面等。（那個女子交給你何物
    ？）1張標單。（拿5千元有沒有告訴他說要做什麼？）標單
    買回來是要搓圓仔湯的，我不用跟他問什麼。（有無其他意
    見要補充陳述？）本案就是阿栓拿5千元給我並叫我拿給那
    名女子」等語，此亦與證人鄭靜紛上開證述內容相符合，亦
    堪信為真實。證人吳金迭於彰化縣調查站、偵查及原審之
    陳述，已甚詳實，本審依辯護人之聲請傳喚該證人，然未於
    審判期日到庭，因事證明確，核無再傳喚之必要。
  (三)被告丙○○於92年4月30日檢察官偵訊結證稱：「我的曾祖
    父和丁○○的爺爺是兄弟。（你是天翌營造負責人？）是，
    我向丁○○買下股份後即擔任負責人，代價30萬元。（現在
    詹金聰、詹昭敏、林紋詩仍為股東？）是。（為何向他買？
    ）他欠我錢，我就拿錢買他的股份，以便有工作可作，現在
    是我全權負責，工程的投標也是我負責。（你於3月24日有
    無投標竹塘鄉的「土庫排水支線等4項工程」？）有，我標
    820萬元，但未得標，第一次流標，我兩次都有標。（吳金
    說丁○○拿錢給他向其他有意投標公司買標單？）是我叫
    丁○○幫我圍標，但5千元不是我出的，其他還有，每份標
    單5千元。（為何有圍標仍未標到？）不清楚。（錢是誰出
    的？）我公司（天翌）出的。（認識吳金否？）不認識，
    我叫丁○○全權負責」等語，經檢察官諭知被告丁○○入庭
    ，檢察官即告知被告丁○○．稱「被告丙○○說是他託你去
    買標單」，被告丁○○即稱：「我沒做」．檢察官乃再訊問
    當時在庭之被告丙○○，被告丙○○於此時即否認有叫被告
    丁○○幫其買標單幫天翌營造公司圍標，於檢察官問「剛才
    為何承認錢是天翌出的（1份5千元），現又改口說沒有？」
    ，被告丙○○答稱：「我拿錢給丁○○是他有時會跟我借5
    千元，其中1千元是幫我買標單，其他是給丁○○花費」等
    語，檢察官乃隨即於當日訊問證人王進裕（臺灣彰化地方法
    院檢察署擔任該偵查庭之值庭法警）結證稱：剛才訊問丙○
    ○時，我在場執行職務，剛才檢察官問丙○○，吳金說丁
    ○○有拿錢給他買標單，丙○○回答如筆錄所載，丙○○有
    先坦承，後檢察官點呼丁○○進來，丙○○才推翻前面所說
    」等語；又在場之證人李春芳（彰化縣調查站調查員）亦於
    當日在庭結證：「剛才我有聽到檢察官訊問丙○○的經過，
    我有聽到丙○○說錢5千元是公司出的，每份5千元，但多少
    份不清楚，後檢察官點呼丁○○進庭時才改口，他看丁○○
    否認，也一起跟著否認」等語；又證人李春芳於原審結證稱
    ：「92年4月30日在地檢署開庭，檢察官訊問丙○○時，因
    我也在場所以檢察官就有請我、法警作證，當時我有聽到丙
    ○○說：關於竹塘鄉土庫排水支線招標案件，他有以每一標
    單5千元給丁○○處理，丙○○所講拿5千元給丁○○的這句
    話我確實有在場，後來丙○○否認之前的陳述。我們是在92
    年3月23日接到線索，線索的內容就是丁○○、吳金2人要
    圍標公所的工程，於是我們就趕快去鎖定公所蒐證，92 年3
    月24日我們從早上10點左右就在公所外面，直至下午4點30
    分許在公所的外面從事蒐證的工作，我們有2台車子是定點
    蒐證，1台車子在公所附近繞，丁○○在當天早上有開1 輛
    黑色的賓士車停放在消防隊前面，下午的時候丁○○的車子
    是停在消防隊的前面的對面，我們確實有看到丁○○從公所
    與消防隊兩棟建物的巷子走出來，早上有看到，下午看到的
    時間大約是在4點之後，是我們在拍攝到照片之後的事了，
    當時我們不能確定丁○○從公所後門走出來，但嗣後我們確
    定該巷子是公所的後門。當天我們的車子是停在公所的前面
    ，所以當鄭靜紛、吳金走出來的時候就有發現吳金在與
    鄭靜紛寒暄，我不知道當初他們2人走在一起的意思，後來
    才知道是為了拿標單的事情，對方拿5千元給鄭靜紛，當天
    我有照相（主要是拍攝吳金與鄭靜紛的那一段，即偵查卷
    內所附的照片）」等語，而經本院前審勘驗被告丙○○於92
    年4月30日檢察官訊問時之錄音帶，雖錄音內容不完全，未
    錄得該丙○○自白及指述丁○○部分，惟丙○○確曾為上該
    供述等情已據證人王進裕、李進芳證述在卷，是丙○○所為
    不利於己及不利於被告丁○○之供述自無顯不可信之情況，
    自得為證據。再佐以被告丙○○於92年10月9日原審法院行
    準備程序時供稱：「檢察官就叫我跟著他所說的陳述就可以
    了，．．．所以我才會跟著檢察官教我說的做陳述」（見原
    審卷一第36頁），可證被告丙○○確有為該偵訊自白，偵訊
    筆錄內容合乎真實，雖被告丙○○於原審又辯稱：伊是日下
    午喝酒云云，惟所述是日下午有喝酒云云，並無任何事證以
    憑，縱認有喝酒亦難謂即會影響神智致供述不利於己之言詞
    ，從被告丙○○於92年4月30日之訊問筆錄以觀，被告丙○
    ○對於檢察官所訊問之問題均能切中題意回答，而非有答非
    所問或均無法切中問題回答等酒醉之情狀發生，且如證人王
    進裕及李春芳所證，被告丙○○係於被告丁○○入庭否認本
    案後，隨即改口否認叫丁○○購買標單圍標之情狀以觀，足
    認被告丙○○並無其所稱於當天檢察官傍晚訊問時有酒醉之
    情形，且被告丙○○係擔任天翌營造公司之負責人，以其社
    會常識及經驗，當不至於不知道不能向準備參與投標之廠商
    購買標單，其怎可能會認為證稱其出資要被告丁○○購買標
    單圍標係要救被告丁○○，故被告丙○○顯係於目睹被告丁
    ○○進入偵查庭而否認向準備參與投標之廠商購買標單圍標
    時，隨即翻異前詞改稱：未叫被告丁○○買標單，幫天翌營
    造公司圍標等語，以迴護被告丁○○，故自以被告丙○○先
    前於被告丁○○入偵查庭前所為證述為真實。
  (四)證人林紋詩（被告丁○○之配偶）於偵查證述：「我仍是天
    翌營造公司的股東，但是名義上的股東，我並沒有插手公司
    業務，所以我不清楚轉讓前公司負責人是誰，詹金聰是我大
    伯，其他姓曾的股東我不認識」等語，證人詹昭敏（被告丁
    ○○之弟）對其是否公司股東，竟答稱「不清楚」，而被告
    丁○○則供稱：「過戶給丙○○之前，我是天翌營造公司之
    負責人，林紋詩、詹昭敏於案發時仍是公司股東（92年7月
    開始不是股東，（為何過戶給丙○○時，林紋詩、詹照敏成
    為股東？）因我以為必要3人以上才能成立公司，才讓林紋
    詩、詹昭敏入股」等語，此並有天翌營造公司董監事查詢結
    果在卷可稽，由此可知被告丁○○雖將其股份賣予被告丙○
    ○後，但仍由其代為行使其配偶林紋詩及其弟詹昭敏於天翌
    營造公司股東之權益。
  (五)由證人鄭靜紛案發當時所使用之行動電話通聯紀錄觀之，92
    年3月24日下午2時58分38秒確有0000000000行動電話（按即
    林福田所使用之行動電話）撥打證人鄭靜紛所使用之行動電
    話，通話時間為85秒，而證人林福田於彰化縣調查站結證：
    「我曾擔任建築設計師，86年開設巧旺工程顧問公司並自任
    負責人迄今，0000000000號手機是我於92年7月之前所使用
    之手機，我不曉得鄭靜紛的電話號碼，我們彼此也沒有通過
    電話，我平日時常前往竹塘鄉公所洽公，至於92年3月24 日
    下午是否有前往竹塘鄉公所洽公已記不清楚了，因我常常到
    竹塘鄉公所洽公，可能是電話放在桌上被人拿去使用，至於
    該通電話是何人使用，我並不知道，我在竹塘鄉公所洽公的
    時間少則半個小時，多則1、2個小時，我認識竹塘鄉永安村
    前村長丁○○，交往關係平平」等語，參以證人鄭靜紛及吳
    金前揭證詞，足認被告丁○○於向證人鄭靜紛探詢所購買
    標單之廠商及其個人行動電話號碼，待證人鄭靜紛於同年月
    24日下午2時58分許，在返回公司途中，被告丁○○即以當
    時同在竹塘鄉公所內不知情之林福田所有電話號碼00000000
    00號之行動電話，要求證人鄭靜紛將甫購得之標單帶回竹塘
    鄉公所。
  (六)土庫排水支線等4件改善工程之領標廠商計39家，參加本案
    投標廠商有6家，原訂92年3月25日上午10時10分開標，後因
    彰化縣調查站來函表示疑有不法業者涉嫌圍標，而不予開標
    ，此有竹塘鄉公所92年10月28日竹鄉行字第0920008296號函
    在卷可稽，投標廠商數量與領標廠商數量明顯相距甚多，而
    天翌營造公司確於92年3月25日上午前往竹塘鄉公所2樓會議
    室參與土庫排水支線等4件改善工程之投標，此有92年3月25
    日竹塘鄉公所土庫排水支線等4件改善工程開標／議價／決
    標／流標／廢標紀錄影本1份、天翌營造公司等6家投標廠商
    之竹塘鄉公所工程標單在卷可稽，足認被告丙○○所經營之
    天翌營造公司確於92年3月25日上午前往竹塘鄉公所2樓會議
    室參與土庫排水支線等4件改善工程之投標，被告丙○○、
    丁○○等人自不得以被告天翌營造公司當時投標時所書寫之
    標價總額並非投標之6家廠商中最低者致未得標，即認渠等
    並無政府採購法第87條第4項之犯行。
  (七)證人陳哲裕雖於原審證稱：「丁○○於92年3月24日下午大
    約2點到竹塘鄉水利工作站，看裡面有無要他服務的地方，
    聊了半個鐘頭，差不多2點到2點半，我有看到2點半左右丁
    ○○到工作站外面與他朋友聊天，當日下午3點多離開」等
    語，惟證人陳哲裕又證稱：「水利工作站就在竹塘鄉○○○
    路對面，我沒有這麼無聊看他們聊天聊到結束，我不肯定丁
    ○○從頭到尾就站在門口聊天，我肯定丁○○從頭到尾都在
    場，因丁○○的車子在那邊，走的時候才開走」等語，以水
    利工作站就在竹塘鄉公所對面，距離相當近，被告丁○○如
    只是到對街之竹塘鄉公所，自然不會將車子開走，故不能以
    被告丁○○的車子都在那邊，即可認定被告丁○○從下午2
    時至3時均在竹塘鄉水利工作站，且證人陳哲裕又未從頭到
    尾看著被告丁○○確實在水利工作站外面與朋友聊天至下午
    3點多始離去。又證人高丹雲於原審證稱：「我在尚都小吃
    店擔任房，我認識丁○○，不是很熟，在92年3月24日下
    午3點18分丁○○打電話給我，他說要去店裡吃東西唱歌，
    接到丁○○電話之後我剛起床，我5、6分鐘就到尚都門口，
    丁○○就已經在門口等我了，我沒有看到丁○○離開過」等
    語，惟證人高丹雲又證稱：「丁○○在我尚未收到傳票（按
    傳票於93年1月6日寄達）前3、4天有找我當證人，跟我說有
    通聯紀錄，要我想一下，黃朝星今天才打電話問我這件事情
    ，今天之前沒有問過我這件事情，我亦沒有與黃朝星討論3
    月24日的事情，我並沒有無拿帳單給黃朝星看，而且尚都小
    吃店在中元節後，原來的人已經沒有做了，不知道帳單還在
    不在」等語，此與證人黃朝星所證稱：「丁○○好幾個月前
    就跟我提起了，所以我記得電話的內容，丁○○有跟我說要
    作證的電話內容，我也有記起來，是丁○○拿通聯紀錄給我
    看，要我作證3月24日的事情，我看了通聯，主動問高丹雲
    ，後又稱我沒有確實看到帳單，但我去問高丹雲，高丹雲就
    住在我隔壁而已，平常就互有往來泡茶，高丹雲也知道這件
    事情，高丹雲也要出來作證，她是要作證丁○○有去她那裡
    ，高丹雲也有將當天的事情跟我說，帳單是高丹雲拿給我看
    的（後又改稱我沒有確實看到帳單）」等語，並不相符合。
    且證人吳金與被告丁○○認識，證人吳金對於何人交付
    其5千元並要其交付給證人鄭靜紛當不至於有誤認，且證人
    吳金又證述：5千元係被告丁○○於其進入竹塘鄉公所之
    後所交付，且從其進入竹塘鄉公所到拿5千元給證人鄭靜紛
    之時間差不多3分鐘而已等語，而證人鄭靜紛亦證述：「我
    於15時40分左右返回竹塘鄉公所，再度進入竹塘鄉公所1樓
    後，在服務台旁沙發上坐的那位約45歲的男子（嗣於92年4
    月30日檢察官訊問時，經證人鄭靜紛於庭上與被告丁○○同
    庭後指認公所裡沙發上是被告丁○○）看到我後，隨即告訴
    他旁邊1位年約60歲的男子，該60歲左右的男子便趨前問我
    有沒有將剛購買的標單帶來，我答稱放在車上」等語，足認
    證人高丹雲所證：「下午3點18分丁○○打電話給我，他說
    要去店裡吃東西唱歌，接到丁○○電話之後我剛起床，我5
    、6分鐘就到尚都門口，丁○○就已經在門口等我了，我沒
    看到丁○○離開過」等語，顯與前述證人吳金、鄭靜紛所
    證不符，而不足採信。又被告丁○○於原審供稱：「（當天
    有無進入竹塘鄉公所裡面？）我早上有進去，早上大約8點
    多進去，進去一下子就馬上離開，下午沒有，一定是有人看
    錯」等語，除與被告丁○○之前於彰化縣調查站供稱：「92
    年3月24日下午我有前往竹塘鄉公所關心地方建設，我認識
    吳金，我知道他是二林鎮民，因經常前往農田水利會承包
    工程，所以我認識他」等語，及被告丁○○於92年4月30日
    檢察官訊問時亦坦承：「於92年3月24日下午有去竹塘鄉公
    所，我只是去關心地方建設」等語不相符合外，亦與被告吳
    金、鄭靜紛上揭證述，及證人李春芳於原審證述情節並不
    相符合，足認被告丁○○顯係故意迴避其曾於92年3月24日
    下午在竹塘鄉公所與證人吳金見面一事。
  (八)綜上各點所述，足認被告丙○○、丁○○夥同吳金為使天
    翌營造公司順利標得該工程，竟共同基於意圖影響決標價格
    ，以向準備參與投標之廠商購買標單，使廠商不為投標之犯
    意聯絡，由被告丙○○先交付圍標費用予被告丁○○，其後
    被告丁○○遂夥同吳金於同年月24日下午，前往彰化縣竹
    塘鄉公所內等候，倘見有廠商前來購買右揭工程標單時，則
    準備即以每份5千元之代價向不特定之廠商購買標單，使該
    廠商不為投標，被告丁○○於向證人鄭靜紛探詢所購買標單
    之廠商及其個人行動電話號碼，待證人鄭靜紛離開後，即以
    行動電話，要求將甫購得之標單帶回竹塘鄉公所，再由吳金
    出面向證人鄭靜紛索取標單，並將被告丁○○所交付之現
    金5千元轉交鄭靜紛，而後吳金再將空白標單交予被告丁
    ○○，意欲使領標之廠商不為投標，以減少投標之家數而意
    圖影響決標之價格，被告丁○○、丙○○所辯顯均係事後卸
    責之詞，不足採信。
三、被告行為後，刑法及刑法施行法業於94年2月2日經總統修正
    公布，並於95年7月1日施行（下稱新刑法，修正前刑法下稱
    舊刑法），參酌最高法院95年5月23日刑事庭第8次會議決議
    ，新刑法第2條第1項之規定，係規範行為後法律變更所生新
    舊法律比較適用之準據法，於新刑法施行後，應適用新刑法
    第2條第1項之規定，為「從舊從輕」之比較。另於比較時應
    就罪刑有關之共犯、未遂犯、想像競合犯、牽連犯、連續犯
    、結合犯，以及累犯加重、自首減輕暨其他法定加減原因（
    如身分加減）與加減比例等一切情形，本於統一性及整體性
    原則，綜其全部罪刑之結果而為比較。本案涉及法律變更之
    部分經附表所示比較新舊刑法之規定，以舊刑法有利於被告
    ，依新刑法第2條第1項前段規定，自應適用最有利於被告之
    舊刑法。
四、核被告丙○○、丁○○所為，均係犯政府採購法第87條第4
    項之意圖影響決標價格，以向準備參與投標之廠商購買標單
    ，使廠商不為投標罪。被告等與吳金就前開犯行，有犯意
    聯絡及行為之分擔，為共同正犯。原判決認被告罪證明確而
    予科刑，固非無見，惟查：證人鄭靜紛第一次到達竹塘鄉公
    所之時間，應係92年3月24日下午2時許，原判決誤認係於當
    日下午2時50分許，復未說明其認定時間之依據與理由，而
    有未合；又被告等前無不法行為紀錄，未曾為類似犯行，且
    本案工程並未開標，被告等於本案尚無所得，原審判處被告
    各有期徒刑10月，刑度尚嫌過重；又中華民國96年罪犯減刑
    條例業已於96年7月4日公布，於96 年7月16日施行，被告有
    該條例之適用，原判決未及審酌，亦有未當。被告等上訴意
    旨否認犯罪，雖無理由，惟原判決既有上述可議，自屬無可
    維持，應由本院就原判決關於被告丙○○、丁○○部分予以
    撤銷改判。爰審酌被告等為牟私利，以購買標單方式欲壟斷
    工程之犯罪動機、方法、手段，惟尚無所得及罪後態度等一
    切情狀，量處如主文第2項所示之刑罰。又依中華民國96年
    罪犯罪減刑條例第2條第1項第3款、第7條之規定，減其刑期
    2分之1，並諭知易科罰金之折算標準。
據上論斷，應依刑事訴訟法第369條第1項前段、第364條、第299
條第1項前段，政府採購法第87條第4項，刑法第2條第1項前段、
第28條（修正前）、第41條第1 項（修正前），罰金罰鍰提高標
準條例第1條、第2條（修正前），判決如主文。
本案經檢察官乙○○到庭執行職務。
中    華    民    國    97    年    3    月    19     日
            刑事第七庭   審判長 法  官 林  榮  龍
                                法  官 鄭  永  玉
                                法  官 江  錫  麟
上列正本證明與原本無異。
如不服本判決應於收受送達後十日內向本院提出上訴書狀，其未
敘述上訴之理由者並得於提起上訴後十日內向本院補提理由書（
均須按他造當事人之人數附繕本）。
                               書記官 劉  建  智
中    華    民    國    97    年    3    月    19     日
附表：
┌─────┬────────┬────────┬─────────┐
│比較法條  │舊刑法於本案適用│新刑法於本案適用│依從舊從輕原則比較│
│          │之法律效果      │之法律效果      │結果              │
├─────┼────────┼────────┼─────────┤
│刑法第28條│共同實施犯罪，應│共同實行犯罪，應│本件被告二人共同為│
│          │適用共同正犯規定│適用共正犯      │如事實欄所載之犯行│
│          │                │                │，既屬實行犯罪行為│
│          │                │                │之正犯，無論依修正│
│          │                │                │前後之規定，皆成立│
│          │                │                │共同正犯，依刑法第│
│          │                │                │2條第1項前段，均應│
│          │                │                │依修正前第28條規定│
│          │                │                │論共同正犯。      │
├─────┼────────┼────────┼─────────┤
│刑法第41條│依修正前罰金罰鍰│依惟95年7月1日施│比較修正前後之易科│
│第1項前段 │提高標準條例第2 │行之刑法第41條第│罰金折算標準，以95│
│          │條前（現已刪除）│1項前之規定：「 │年7月1日修正公施行│
│          │規定，就其原定數│犯最重本刑為5年 │前之規定，較有利於│
│          │額提高為100倍算 │以下有期徒刑之罪│被告。            │
│          │一日，則本件受刑│，而受6個月以下 │                  │
│          │人行為時之易科罰│有期徒或拘役之宣│                  │
│          │金折算標準，應以│告者，得以新臺幣│                  │
│          │銀元300元折算1日│1000元、2000元或│                  │
│          │，經折算為新臺幣│3000元折算1日， │                  │
│          │後，應以新臺幣  │易科罰。」      │                  │
│          │900元折算為1日。│                │                  │
├─────┴────────┴────────┴─────────┤
│綜合比較結果：以適用舊刑法較有利於被告，故本案應一體適用舊刑法。  │
└─────────────────────────────────┘
附錄本案論罪科刑法條：
政府採購法第87條：
  意圖使廠商不為投標、違反其本意投標，或使得標廠商放棄得
  標、得標後轉包或分包，而施強暴、脅迫、藥劑或催眠術者，
  處1 年以上7年以下有期徒刑，得併科新臺幣3百萬元以下罰金
  。
  犯前項之罪，因而致人於死者，處無期徒刑或7年以上有期徒
  刑；致重傷者，處3年以上10年以下有期徒刑，各得併科新臺
  幣3百萬元以下罰金。以詐術或其他非法之方法，使廠商無法
  投標或開標發生不正確結果者，處5年以下有期徒刑，得併科
  新臺幣1百萬元以下罰金。
  意圖影響決標價格或獲取不當利益，而以契約、協議或其他方
  式之合意，使廠商不為投標或不為價格之競爭者，處6月以上5
  年以下有期徒刑，得併科新臺幣1百萬元以下罰金。
  意圖影響採購結果或獲取不當利益，而借用他人名義或證件投
  標者，處3年以下有期徒刑，得併科新臺幣1百萬元以下罰金。
  容許他人借用本人名義或證件參加投標者，亦同。
  第1項、第3項及第4項之未遂犯罰之。


司法院資訊處製作；財團法人民間司法改革基金會備份。
